臺灣基隆地方法院民事判決　　　　　　　 95年度訴字第365號
原　　　告　丙○○
　　　　　　甲○○
共　　　同　游蕙菁律師
訴訟代理人
被　　　告　丁○○○
訴訟代理人　戊○○
　　　　　　陳國雄律師
上　一　人　乙○○
複　代理人
上列當事人間請求排除侵害事件，本院於民國96年4 月19日言詞
辯論終結，判決如下：
    主  文
被告應將坐落基隆市○○區○○段一四○六之八、一四○六之十
地號土地如附圖所示編號Ａ部分面積二八點六八平方公尺之庭院
及編號Ｂ部分面積三六點九五平方公尺、編號Ｄ部分面積十三點
八八平方公尺之房屋拆除，將土地返還原告丙○○。
被告應將坐落基隆市○○區○○段一四○六之九地號土地如附圖
所示編號Ｃ部分面積四九點六二平方公尺之房屋拆除，將土地返
還原告甲○○。
訴訟費用由被告負擔。
本判決於原告丙○○、甲○○分別以新臺幣陸拾參萬柒仟元、新
臺幣參拾玖萬柒仟元供擔保後，各得為假執行；但被告如以新臺
幣參佰零玖萬玖仟壹佰貳拾元預供擔保，免為假執行。
    事實及理由
一、原告主張：
  (一)坐落基隆市○○區○○段1406之8 、1406之10地號土地為原
    告丙○○所有，同區段1406之9 地號土地為原告甲○○所有
    ，但被告丁○○○竟以門牌號碼基隆市○○路44巷5 號（下
    簡系爭房屋）無權占用1406之8 地號土地如附圖所示A、B部
    分土地面積各28.68平方公尺、36.95平方公尺，占用1406之
    9地號土地如附圖所示C部分面積49.62平方公尺，及占用140
    6之10地號土地如附圖所示D 部分面積13.88平方公尺（下稱
    系爭土地），為此依民法第767 條之規定起訴，聲明求為判
    決如主文第1、2項所示，並願供擔保聲請宣告假執行。
  (二)對被告抗辯之陳述：
  1.被告雖提出系爭土地前所有權人所開立之租金收據，以證明
    被告是基於租賃關係使用系爭土地，惟該租金之收取人並非
    原告前手己○○或其他所有權人，該租賃關係顯非存在於被
    告與土地所有權人間，且被告於本院82年度訴字第175 號確
    認地上權登記請求權不存在事件中主張其為系爭土地之地上
    權人，從未主張基於租賃關係占用系爭土地，而地上權與租
    賃關係是不同之權利義務關係，不容混為一談，被告於本件
    訴訟辯稱兩造間有租賃關係云云，顯然違反禁反言原則，不
    足採信。
  2.另被告所提土地使用權證明書之基地主筆跡均為同一人書寫
    ，日期亦經塗改，原告否認其形式及實質之真正，而依據不
    實在之土地使用權證明書所申請之建築執照，亦不足以證明
    被告係有權占用系爭土地，被告抗辯系爭土地之其他共有人
    或庚○○、己○○未為反對之意思主張應視同默示同意云云
    ，但其他土地共有人未必均居住在系爭土地上而知悉請領建
    築執照興建房屋之事，且未提出反對意見僅為單純沉默，並
    非即為默示同意，被告逕行推認事實，實屬無據。
  3.被告於82年訴字第175 號事件民事聲請調查證據狀載明「系
    爭土地前由被告之夫陳新吉及其父陳火樹向原土地共有人陳
    錦煌、陳定傑、陳賢森等承租」（見本院82年度訴字第 175
    號卷宗第62頁），但陳錦煌、陳定傑、陳賢森歷來就系爭土
    地之所有權應有部分最高僅各160分之6，顯非系爭土地之全
    體共有人，其等未經全體共有人同意將系爭土地之特定部分
    出租，已違反民法第820條第1項之規定，對包括原告在內之
    其他共有人不生效力。至於上開事件之證人陳黃葉與被告有
    共同之曾祖父，惟其先證述「不知租給誰」，又改稱「租給
    陳火樹、陳新吉，租金多少錢不清楚」，前後矛盾，顯不足
    採，況且又證稱「因為從我祖父輩就有收地基錢修理公墓」
    ，反與被告所辯「被告確有付錢，但錢是用來修祖產的」一
    致，是證人陳黃葉之證述不足認定被告占用系爭土地係基於
    租賃關係。
  4.即使陳火樹、陳新吉曾分別就系爭土地與地主成立租賃關係
    ，然被告並未另行與地主成立租賃關係，此係證人陳黃葉證
    稱自78年以後未再收租之原因，被告既非基於租賃關係占用
    系爭土地，其辯稱原告前手收出賣系爭土地未依土地法第10
    4 條規定通知被告行使優先購買權，已屬無據，況依最高法
    院86年度台上字第3020號判決見解，被告亦無從主張對於系
    爭土地有優先承買權。
  5.被告所提8紙支票僅2紙曾經提示兌領，其餘6 紙均無提示之
    紀錄，其中發票日90年8月20日、票據號碼BB0000000、金額
    新臺幣（下同）8,090 元、受款人己○○之支票，並未經己○○兌領，而是被告之子戊○○逕在支票背面填寫己○○姓
    名後再行兌領，另發票日85年1月9日、票據號碼 BE0000000
    、金額6,487 元、受款人庚○○之支票，則無法查出兌領之
    帳戶，被告所辯原告前手庚○○、己○○以土地所有權人之
    地位兌領租金支票，對被告而言，已視同承認雙方之租賃關
    係存在云云，自非事實。
  6.至於被告以庚○○、己○○於本院82年度訴字第175 號事件
    所述「被告（即本件被告丁○○○）於82年3月5日在基隆地
    政事務所調處時，自承有給付地租之事實，是即以承租人之
    意思而占有，自不得主張時效取得地上權」等語，係在轉述
    被告當時之主張而否認被告符合時效取得地上權之要件而已
    ，並非承認雙方有租賃關係存在，被告辯稱有不定期租賃關
    係，租金每年5,940 元，租賃面積如土地複丈成果圖所示云
    云，均非事實，被告自應就兩造間有租賃關係之事實負舉證
    之責。
二、被告聲明請求駁回原告之訴，如受不利判決願供擔保聲請宣
    告免為假執行，並抗辯略以：
　(一)系爭房屋早由被告公公陳火樹設籍擔任戶長，之後由被告配
　　偶陳新吉繼為戶長，陳新吉於77年3月9日死亡後則由被告繼
　　之，陳新吉於50年4 月間經當時系爭土地所有權人同意改建
    系爭房屋，有土地使用權證明書及建築執照可證，並均有繳
    付租金，此由收據上記載「地租」字樣即明，依最高法院17
    年上字第1118號判例要旨，當無須捨契約文字而曲解當事人
    之意。原告雖否認被告所提土地使用權證明書及建築執照之
    真正，然系爭房屋在51年興建時，當時民風淳樸之基隆市勢
    必口耳相傳，共有人全體亦必知悉上情，若前開同意書並非
    真正，其他共有人大可向基隆市政府提出異議，然均相安無
    事，足證上開文件真實無訛。
  (二)又被告於89年1 月19日向基隆市地政事務所以時效取得申請
    地上權登記，經系爭土地當時之所有權人庚○○、己○○向
    本院提起82年度訴字第175 號請求確認地上權登記請求權不
    存在，該案判決認定被告占用系爭土地屬租賃關係，足見被
    告租賃系爭土地用以建屋居住，已構成不定期限租賃基地之
    事實，且被告租金支付之對象為全體共有人，即使部分共有
    人沒有收錢，但數十年來均無意見，應可視為其他共有人默
    示同意被告繼續居住其上。
  (三)另被告已於存證信函載明支付租金之意思後將租金支票寄給
    原告及其前手庚○○、己○○，並經庚○○、己○○兌領，
    若雙方無租賃關係存在，庚○○、己○○勢必先否認租賃關
    係存在，但庚○○、己○○既不為反對之意思表示逕兌領該
    租金支票，對被告而言，即視同雙方間就租賃契約必要事項
    達成共識，已成立不定期租賃契約，原告主張庚○○、己○○係以不當得利之原因關係兌領支票云云，毫不足採。
  (四)原告於88年10月18日及94年2月5日買受系爭土地時，其前手
    庚○○、己○○並未依土地法第104 條之規定通知被告行使
    優先購買權，依最高法院65年台上字第530 號、62年台上字
    第296號判例及同院89年台上字第108號、88年台上字第1242
    號判決見解，原告與其前手庚○○、己○○間之買賣契約本
    不得對抗被告，該土地所有權移轉登記應屬無效，原告依民
    法第767條規定要求被告返還土地即無理由，應予駁回。
三、原告主張系爭1406之8 、1406之10地號土地為原告丙○○所
    有，1406之9 地號土地為原告甲○○所有，被告丁○○○所
    有系爭房屋占用如附圖A、B、C、D所示系爭土地之事實，業
    據原告提出土地登記謄本為證，且為被告所不爭執，並經本
    院囑託基隆市信義地政事務所測量，有勘驗筆錄及土地複丈
    成果圖在卷可憑，原告此部分主張堪信為真實。
四、原告主張被告無合法正當權源占有如附圖A、B、C、D所示系
    爭土地，為被告所否認，辯稱系爭房屋於50年4 月間經當時
    系爭土地所有權人同意而改建，並有繳付租金，就系爭土地
    具有不定期之租賃關係，並非無權占有云云，惟查：
  (一)按共有物除契約另有訂定外，由共有人共同管理之，民法第
    820條第1項定有明文；而共有物全部或一部之出租，係屬民
    法第820條第1項所定管理行為，除契約另有訂定外，應由共
    有人全體共同為之，如共有人中之一人擅將共有土地之全部
    或一部出租他人，對於他共有人應不生效力，最高法院92年
    度台上字第1734號、85年度台上字第2139號判決可資參照。
  (二)被告雖提出50年4 月之土地使用權證明書、建築執照及收據
    影本以證明與土地所有權人間有租賃關係存在之事實，然原
    告已否認其真正，依民事訴訟法第357 條規定自應由被告負
    舉證責任。即使為真正之文書，但該土地使用權證明書上記
    載「基地主陳漢、陳朝亭、陳錫銘、陳松、陳崑泉、陳阿江
    」，而依原告所提系爭1406地號土地分割前之土地登記簿謄
    本，陳漢、陳朝亭、陳錫銘、陳松、陳崑泉、陳阿江對於系
    爭土地之應有部分共計96分之94，尚有共有人陳木標（應有
    部分48分之1 ）並未同意，被告配偶陳新吉在50年間建築系
    爭房屋顯然未得系爭土地全體共有人之同意。
  (三)被告所提收據，其上印文勉強可辨識者，64年至70年為陳火
    炎、陳日東（見本院卷第60頁），72年至79年為陳錦煌、陳
    碇傑、陳火炎（見本院卷第61、62頁），其中陳日東並非系
    爭土地所有權人，陳錦煌、陳碇傑、陳火炎則繼承自陳阿江
    、陳黃紅綢（見本院卷第184、185、196 頁），其所有權應
    有部分僅為 160分之18，顯亦不足以證明被告與土地全體共
    有人間就系爭建物之基地有租賃關係存在，即使被告曾給付
    費用租用系爭土地使用，亦無法對全體共有人發生效力。
  (四)又「所謂默示之意思表示，係指依表意人之舉動或其他情事
    ，足以間接推知其效果意思者而言，若單純之沉默，則除有
    特別情事，依社會觀念可認為一定意思表示者外，不得謂為
    默示之意思表示。」、「默示之承諾，必依要約受領人之舉
    動，或其他情事足以間接推知其有承諾之意思者，始得認之
    ，若單純之沉默，則除依交易上之慣例或特定人間之特別情
    事，足認為承諾者外，不得認為承諾。」，最高法院29年度
    上字第762 號、21年度上字第1598號分別著有判例足資參照
    。且單純之沈默，與默許同意之意思表示不同，對無權占有
    人之使用未加異議，僅單純沈默而未為制止者，不生任何法
    律效果，亦非默許同意繼續使用（最高法院83年度台上字第
    237 號判決意旨參照）。被告辯稱陳新吉51年間興建房屋時
    「勢必口耳相傳，系爭土地共有人全體亦必知悉上情」，其
    他共有人不為反對之意思表示，及數十年來均無其他共有人
    表示意見，應可視為默示同意租賃契約云云。惟陳新吉興建
    系爭房屋時，土地所有權人是否業已默示同意，須依土地所
    有權人全體之舉動或其他情事，足以間接推知其效果意思者
    ，若土地所有權人僅為單純之沉默，除有特別情事，而依社
    會觀念可認為一定意思表示者外，不得認為默示同意陳新吉
    占有系爭基地。被告就原告之前手究竟有何舉動或其他情事
    ，足以間接推知有同意陳新吉及被告占用系爭土地之事實，
    並未能舉證以明其實，僅以土地所有權人之沉默，未曾異議
    ，即認有默示同意陳新吉及被告占有使用系爭土地，顯不足
    採。
  (五)至於系爭土地前所有權人庚○○、己○○前於82年間，曾對
    被告丁○○○就包含系爭土地在內之5 筆土地提起確認地上
    權登記請求權不存在訴訟，被告丁○○○提起反訴，訴請庚○○、己○○應容忍其就該5 筆土地辦理地上權登記，經本
    院以82年度訴字第175 號判決庚○○、己○○勝訴，被告丁○○○敗訴確定，業經本院調取卷宗核閱無誤。經核上開確
    定判決理由之一雖依證人陳黃葉、陳徐阿碧、陳賢昌所為共
    有土地租給被告之公公陳火樹及夫陳新吉，並有收取租金之
    證言，認定被告就系爭土地有租賃關係存在，然始終並未認
    定全體共有人有同意出租系爭土地，亦未認定陳火樹、陳新
    吉或被告就系爭土地與全體共有人有租賃關係存在，亦無從
    為有利於被告之認定。
  (六)另被告所提以系爭土地前所權人庚○○、己○○及原告丙○○為受款人之8紙支票，僅其中2紙支票曾經兌付，其餘6 紙
    查無兌付資料，有臺灣銀行基隆分行95年11月28日基隆營密
    字第09500064991 號函及支票影本在卷可稽，且已兌付之支
    票中，提示「發票日90年8月20日、票據號碼BB0000000、金
    額8,090 元、受款人己○○」支票之人，竟為被告之子戊○○，而非己○○，此觀該紙支票背面有「己○○」之簽名及
    「戊○○」印文即知，復據證人己○○於本院證稱：「（問
    ：是否知道土地上有房屋？）我不知道，因為我沒有去看過
    。」、「（問：系爭土地有無出租給別人？）沒有」、「（
    問：是否曾經收過被告寄給你的支票？）我沒有收過。我不
    知道他是否曾經寄支票過來。」、「（問：對於本件支票影
    本有無意見？我沒有看過這張支票，我不知道為何支票後面
    會有我的名字。）」等語（見本院卷第239 頁），被告訴訟
    代理人亦自承：「是因為證人他們把支票退回去，所以被告
    兒子（即戊○○）才把支票拿去兌現。」（見本院卷第 239
    、240 頁），則被告以己○○有收受租金之行為辯稱其已默
    示同意租賃契約云云，已非事實。至於「發票日85年1月9日
    、票據號碼BE0000000、金額6,487元、受款人庚○○」之支
    票雖曾經兌付，然該支票影本並不完整，僅能辨識背書人之
    姓氏「蔡」，而庚○○已經死亡，上開支票之託收及票據交
    換資料，或因查無資料、或因已逾保存期限，相關金融機構
    均無法提供，有合作金庫商業銀行營業部96年3 月26日營字
    第0963101894號函及台北縣萬里區漁會96年4月3日北里漁信
    字第0960001311號函附卷可憑，是庚○○有無以收取租金之
    意思兌領上開支票，顯有疑問，被告辯稱應視為前地主庚○○已默示同意與被告成立租賃契約云云，不足採信。
  (七)被告所提前開證據，並不足以證明被告就系爭土地與庚○○
    、己○○有租賃關係存在，庚○○、己○○將系爭土地出賣
    與原告，被告亦無土地法第104 條之優先購買權，被告抗辯
    庚○○、己○○未通知被告行使優先購買權，故不得對抗被
    告云云，自不足取。
  (八)綜上所述，被告之被繼承人陳新吉興建系爭房屋，既未經系
    爭土地當時之全體共有人同意或授權部分共有人將系爭房屋
    之基地出租予陳新吉，即使部分共有人同意出租，對其他共
    有人不生效力，而被告繼承其被繼承人陳新吉後，亦未與土
    地所有權人成立租賃契約，其繼續占有原告所有如附圖A、B
    、C、D所示系爭土地，自屬無權占有。
五、按所有人對於無權占有或侵奪其所有物者，得請求返還之，
    對於妨害其所有權者，得請求除去之，民法第767 條前段、
    中段定有明文。查原告為系爭土地之所有權人，被告所有之
    系爭房屋無正當權源占有如附圖A、B、C、D所示系爭土地，
    已如上述，則原告依民法第767 條規定請求被告拆屋還地，
    為有理由，應予准許。
六、兩造分別陳明願供擔保，聲請宣告假執行或免為假執行，經
    核符合法律規定，爰分別酌定相當之擔保金額宣告之。
七、本件事證已經明確，兩造其餘攻擊防禦方法及未經援用之證
    據，經本院逐一審酌後，認與判決結果不生影響，爰不一一
    論列，附此敘明。
八、結論：本件原告之訴為有理由，依民事訴訟法第78條、第39
    0條第2項、第392條第2項，判決如主文。
中　　華　　民　　國　　96　　年　　5 　　月　　8 　　日
                  民事庭法　官　陳湘琳
以上正本係照原本作成。
對於本件判決如有不服，應於收受送達後20日內向本院提出上訴
書狀，敘述上訴之理由，上訴於臺灣高等法院，並按他造當事人
之人數附具繕本。
中　　華　　民　　國　　96　　年　　5 　　月　　14　　日
                        書記官　王佩珠
